【裁判字號】    98,訴,408
【裁判日期】    981216
【裁判案由】    分割共有物
【裁判全文】
臺灣彰化地方法院民事判決  98年度訴字第408號
原      告  Ｌ○○
訴訟代理人  Ｅ○○
被      告  Ｈ○○○
            Ｍ○○
            Ｘ○○○○
            申○○
            丙○○
            Ｉ○○
            天○○
            宇○○
            地○○
            Ｙ○○
            Ｚ○○
            ｆ○○
            ｅ○○
            ｄ○○
            丁○○
            乙○○
上列十六人
共      同
訴訟代理人  Ｒ○○    住臺中市.
被      告  戊○○    住彰化縣.
兼上列一人
訴訟代理人  Ｑ○○    住彰化縣.
被      告  ａ○○    住臺中縣.
            ｃ○○    住臺北市.
            ｂ○○○  住臺中市.
            甲○○    住彰化縣.
            ｈ○○    住臺中市.
            ｇ○○    住臺北市.
            ｉ○○    住臺北縣.
            Ｖ○○    住臺北市.
                        樓
            Ｗ○○    住臺北市.
            己○○○○
                      住臺北市.
                        之1
            Ｓ○○    住臺北市.
            Ｕ○○    住臺北市.
                        樓
            Ｔ○○    住臺北市.
上九人共同
訴訟代理人  Ｐ○○    住金門縣.
                      居臺中市.
                        號
被      告  亥○○    住彰化縣.
訴訟代理人  Ｏ○○    住彰化縣.
            庚○○    住彰化縣.
被      告  子○○    住彰化縣.
            辛○○    住彰化縣.
            未○○    住彰化縣.
            Ｂ○○    住彰化縣.
            Ｆ○○    住彰化縣.
            Ｋ○○    住彰化縣.
            Ｃ○○    住彰化縣.
            戌○○    住彰化縣.
            玄○○    住彰化縣.
            Ｄ○○    住彰化縣.
            宙○○    住彰化縣.
            黃○○    住彰化縣.
            酉○○    住彰化縣.
            卯○○    住彰化縣.
            巳○○    住臺北縣.
            午○○    住臺北.
            辰○○    住臺北縣.
            Ｊ○○    住臺北縣.
            Ｇ○○    住彰化縣.
            壬○○    住臺中市.
                        樓之1.
                      居彰化縣.
            癸○○    住高雄市.
            丑○○    住彰化縣.
兼上列三人
共      同
訴訟代理人  寅○○    住彰化縣.
上三人共同
訴訟代理人  壬○○    居彰化縣.
被      告  Ｎ○○    住彰化縣.
            Ａ○○    住彰化縣.
上列當事人間請求分割共有物事件，本院於民國98年12月16日言
詞辯論終結，判決如下：
    主      文
被告Ｈ○○○、Ｍ○○、Ｘ○○○○、申○○、丙○○、Ｉ○○
、天○○、宇○○、地○○、Ｙ○○、Ｚ○○、ｆ○○、ｅ○○
、ｄ○○、丁○○、乙○○、ａ○○、ｃ○○、ｂ○○○、甲○○、ｈ○○、ｇ○○、ｉ○○、Ｖ○○、Ｗ○○、己○○○○、
Ｓ○○、Ｕ○○、Ｔ○○應就被繼承人陳受所遺坐落彰化縣埔鹽
鄉○○段一四一三地號、地目建、面積九九０平方公尺，應有部
分一００分之五之土地辦理繼承登記。
兩造共有坐落彰化縣埔鹽鄉○○段一四一三地號、地目建、面積
九九０平方公尺之土地，應分割為如附圖即彰化縣溪湖地政事務
所民國九十八年八月二十六日複丈之土地複丈成果圖所示，編號
A-1 部分、面積三四平方公尺之土地，分歸被告宙○○取得；編
號A-2 部分、面積三四平方公尺之土地，分歸被告黃○○取得；
編號B-1 部分、面積二九平方公尺之土地，分歸被告午○○取得
；編號B-2 部分、面積二九平方公尺之土地，分歸被告辰○○取
得；編號C-1 部分、面積二九平方公尺之土地，分歸被告巳○○
取得；編號C-2 部分、面積二九平方公尺之土地，分歸被告Ｊ○○取得；編號D 部分、面積四０九平方公尺之土地，分歸原告及
被告亥○○、戌○○、玄○○、Ｄ○○、酉○○、Ｂ○○、卯○○、Ｃ○○、Ｋ○○、未○○、Ｎ○○共同取得，並依附表二所
示之應有部分之比例維持共有；編號E 部分、面積一八三平方公
尺之土地，分歸被告Ｑ○○、戊○○共同取得，並依應有部分比
例一八七三一分之四七三一、一八七三一分之一四０００之比例
維持共有；編號F 部分、面積一００平方公尺之土地，分歸被告
Ｇ○○、Ｆ○○、Ａ○○、子○○共同取得，並依應有部分比例
一二二分之一五、一二二分之四五、一二二分之三０、一二二分
之三二之比例維持共有；編號G 部分、面積二六平方公尺之土地
，分歸被告寅○○、癸○○、壬○○、丑○○共同取得，並依應
有部分比例各四分之一之比例維持共有；編號H 部分、面積二六
平方公尺之土地，分歸被告辛○○取得；編號I 部分、面積四九
平方公尺之土地，分歸被告Ｈ○○○、Ｍ○○、Ｘ○○○○、申
○○、丙○○、Ｉ○○、天○○、宇○○、地○○、Ｙ○○、Ｚ
○○、ｆ○○、ｅ○○、ｄ○○、丁○○、乙○○、ａ○○、ｃ
○○、ｂ○○○、甲○○、ｈ○○、ｇ○○、ｉ○○、Ｖ○○、
Ｗ○○、己○○○○、Ｓ○○、Ｕ○○、Ｔ○○共同取得，並維
持公同共有；編號P 部分、面積一三平方公尺之土地，由兩造共
同取得，並按原應有部分之比例維持共有。
兩造依附表三所示之金額互為補償。
訴訟費用由兩造按附表一所示之比例負擔。
    事實及理由
壹、程序方面：
    本件被告Ｈ○○○、Ｍ○○、Ｘ○○○○、申○○、丙○○
    、Ｉ○○、天○○、宇○○、地○○、Ｙ○○、Ｚ○○、ｆ
    ○○、ｅ○○、ｄ○○、丁○○、乙○○、戊○○、Ｑ○○
    、ａ○○、ｃ○○、ｂ○○○、甲○○、未○○、Ｂ○○、
    Ｋ○○、Ｃ○○、戌○○、玄○○、Ｄ○○、宙○○、黃○○、酉○○、卯○○、巳○○、午○○、辰○○、Ｊ○○、
    Ｇ○○、壬○○、癸○○、丑○○、寅○○、Ｎ○○、Ａ○○經合法通知，均未於最後言詞辯論期日到場，核無民事訴
    訟法第386 條各款所列情形，爰依原告之聲請，由其一造辯
    論而為判決。
貳、實體方面：
一、原告主張：
  (一)坐落彰化縣埔鹽鄉○○段1413地號、地目建、面積990 平方
    公尺之土地（下稱系爭土地）為兩造所共有，兩造應有部分
    比例詳如附表一所示。系爭土地之原共有人陳受已於民國47
    年8 月8 日死亡，其應有部分為100 分之5 ，惟陳受之繼承
    人即被告Ｈ○○○、Ｍ○○、Ｘ○○○○、申○○、丙○○
    、Ｉ○○、天○○、宇○○、地○○、Ｙ○○、Ｚ○○、ｆ
    ○○、ｅ○○、ｄ○○、丁○○、乙○○、ａ○○、ｃ○○
    、ｂ○○○、甲○○、ｈ○○、ｇ○○、ｉ○○、Ｖ○○、
    Ｗ○○、己○○○○、Ｓ○○、Ｕ○○、Ｔ○○（下稱被告
    Ｈ○○○等29人）迄今均未辦理繼承登記，爰請求渠等辦理
    繼承登記。
  (二)系爭土地並無因物之使用目的不能分割之情事，或契約訂有
    不分割之期限，惟兩造無達成分割之協議，爰依民法第823
    條第1 項本文規定請求判決分割系爭土地，其分割方法請求
    依附圖即彰化縣溪湖地政事務所98年8 月26日複丈之土地複
    丈成果圖所示分割方案分割。
  (三)同意與被告亥○○、戌○○、玄○○、Ｄ○○、酉○○、Ｂ
    ○○、卯○○、Ｃ○○、Ｋ○○、未○○、Ｎ○○繼續維持
    共有。同意兩造依威名不動產估價師事務所（下稱威名事務
    所）估價報告書之互補金額表互為補償等語。並聲明：如主
    文所示。
二、被告之聲明及陳述：
  (一)被告ｈ○○、ｇ○○、ｉ○○、Ｖ○○、Ｗ○○、己○○○○、Ｓ○○、Ｕ○○、Ｔ○○、辛○○陳稱：同意分割，同
    意附圖所示分割方案。同意兩造依威名事務所估價報告書之
    互補金額表互為補償等語。並聲明：同意如主文所示分割方
    案。
  (二)被告亥○○陳稱：同意分割，同意與原告及被告戌○○、玄
    ○○、Ｄ○○、酉○○、Ｂ○○、卯○○、Ｃ○○、Ｋ○○
    、未○○、Ｎ○○繼續維持共有，同意附圖所示分割方案。
    同意兩造依威名事務所估價報告書之互補金額表互為補償等
    語。並聲明：同意如主文所示分割方案。
  (三)被告子○○、Ｆ○○陳稱：同意分割，被告子○○、Ｆ○○
    同意與被告Ｇ○○、Ａ○○繼續維持共有，同意附圖所示分
    割方案。同意兩造依威名事務所估價報告書之互補金額表互
    為補償等語。並聲明：同意如主文所示分割方案。
  (四)被告Ｈ○○○、Ｍ○○、Ｘ○○○○、申○○、丙○○、Ｉ
    ○○、天○○、宇○○、地○○、Ｙ○○、Ｚ○○、ｆ○○
    、ｅ○○、ｄ○○、丁○○、乙○○、戊○○、Ｑ○○、酉
    ○○、卯○○、壬○○、癸○○、丑○○、寅○○於最後言
    詞辯論期日未到場，據其等以前陳述如下：
  1.被告Ｈ○○○、Ｍ○○、Ｘ○○○○、申○○、丙○○、Ｉ
    ○○、天○○、宇○○、地○○、Ｙ○○、Ｚ○○、ｆ○○
    、ｅ○○、ｄ○○、丁○○、乙○○陳稱：同意分割，同意
    附圖所示分割方案。同意由鑑定公司鑑定兩造互為補償之金
    額等語。並聲明：同意附圖所示分割方案。
  2.被告戊○○、Ｑ○○陳稱：同意分割，被告戊○○、Ｑ○○
    同意繼續維持共有，同意附圖所示分割方案。同意由鑑定公
    司鑑定兩造互為補償之金額等語。並聲明：同意附圖所示分
    割方案。
  3.被告酉○○、卯○○陳稱：同意分割，同意與原告及被告亥
    ○○、戌○○、玄○○、Ｄ○○、Ｂ○○、Ｃ○○、Ｋ○○
    、未○○、Ｎ○○繼續維持共有，同意附圖所示分割方案等
    語。並聲明：同意附圖所示分割方案。
  4.被告壬○○、癸○○、丑○○、寅○○陳稱：同意分割，被
    告壬○○、癸○○、丑○○、寅○○同意繼續維持共有，同
    意附圖所示分割方案。同意由鑑定公司鑑定兩造互為補償之
    金額等語。並聲明：同意附圖所示分割方案。
  (五)被告Ｇ○○、Ａ○○經合法通知，均未於言詞辯論期日到場
    ，然曾以書面陳述：被告Ｇ○○、Ａ○○同意與被告子○○
    、Ｆ○○繼續維持共有，同意附圖所示分割方案等語。並聲
    明：同意附圖所示分割方案。
  (六)被告戌○○、玄○○、Ｄ○○、Ｂ○○、Ｃ○○、Ｋ○○、
    未○○、Ｎ○○經合法通知，均未於言詞辯論期日到場，然
    曾以書面陳述：同意與原告及被告亥○○、酉○○、卯○○
    繼續維持共有，同意附圖所示分割方案等語。並聲明：同意
    附圖所示分割方案。
  (七)被告ａ○○、ｃ○○、ｂ○○○、甲○○、宙○○、黃○○
    、巳○○、午○○、辰○○、Ｊ○○經合法通知，均未於言
    詞辯論期日到場，亦未提出書狀作何聲明或陳述。
三、得心證之理由：
  (一)本件原告主張系爭土地為兩造所共有，兩造應有部分比例詳
    如附表一所示。系爭土地並無因物之使用目的不能分割之情
    事，或契約訂有不分割之期限，惟兩造無法達成分割之協議
    等情，業據原告提出地籍圖謄本、土地登記謄本為證，且除
    被告ａ○○、ｃ○○、ｂ○○○、甲○○、宙○○、黃○○
    、巳○○、午○○、辰○○、Ｊ○○經合法通知，未於言詞
    辯論其日到場，亦未提出準備書狀爭執，依民事訴訟法第28
    0 條第3 項規定視同自認外，其餘被告均不爭執，堪認原告
    此部分之主張為真實。是以原告依民法第823 條第1 項之規
    定，請求分割系爭土地，於法有據，應予准許。
  (二)次按因繼承、強制執行、徵收、法院之判決或其他非因法律
    行為，於登記前已取得不動產物權者，應經登記，始得處分
    其物權，民法第759 定有明文。又分割共有物性質上為處分
    行為，上訴人於訴訟中，併請求辦理繼承登記，不但符合訴
    訟經濟原則，於法之旨趣亦無違，最高法院著有69年台上字
    第1012號判例可資參照。本件原告主張系爭土地原共有人陳
    受已於47年8 月8 日死亡，其繼承人即被告Ｈ○○○等29人
    迄未辦理繼承登記等語，有戶籍謄本、繼承系統表及土地登
    記謄本附卷可稽，堪信為真。從而，原告依據首開規定於系
    爭土地分割之處分行為前，請求被告Ｈ○○○等29人一併辦
    理繼承登記，核無不合，應予准許，爰判決如主文第1 項所
    示。
  (三)再按共有人因共有物分割之方法不能協議決定，而提起請求
    分割共有物之訴，應由法院斟酌當事人之聲請、共有物之性
    質、經濟效用及全體共有人之利益、意願等公平決定之。則
    本院審酌：
  1.系爭土地呈不規則形，東邊面臨彰化縣埔鹽鄉○○路○ 段，
    西邊面臨彰化縣埔鹽鄉○○路10巷，均可供對外聯絡，系爭
    土地上北邊另有寬2.5 公尺之私設巷道，向東可連接彰水路
    2 段供出入，而南邊與訴外人所有土地相鄰。且系爭土地上
    由北至南目前有被告宙○○、黃○○、巳○○、午○○、辰
    ○○、Ｊ○○、Ｂ○○、卯○○、未○○、Ｎ○○、Ｑ○○
    及訴外人林施瑟嬌、黃順意之房屋等情，業據本院會同兩造
    及彰化縣溪湖地政事務所測量員到場勘測屬實，並製有勘驗
    筆錄、現場簡圖及彰化縣溪湖地政事務所98年6 月6 日複丈
    之土地複丈成果圖附卷可稽，至堪確定。
  2.依附圖所示之分割方案分割後，兩造所分得之土地均直接面
    臨彰水路2 段或中正路10巷，對外聯絡便捷。其次，除彰化
    縣溪湖地政事務所98年6 月6 日複丈之土地複丈成果圖所示
    編號10、11被告未○○所有之建物，因受限於被告未○○應
    有部分面積不足，致該部分土地無法分配予被告未○○外，
    附圖所示分割方案使系爭土地上現存之房屋得以保存，符合
    使用現況及兩造之意願，有利土地之利用，並避免共有人及
    社會經濟不必要之損失；至於上開編號10、11所示被告未○○所有建物之土地未能分配予被告未○○，雖可能導致將來
    該二建物遭拆除，但附圖所示分割方案既經被告未○○斟酌
    利弊後為同意，當不致造成其過大損失。再者，附圖所示之
    分割方案除被告ａ○○、ｃ○○、ｂ○○○、甲○○、宙○○、黃○○、巳○○、午○○、辰○○、Ｊ○○未曾表示意
    見外，已為原告及其餘被告等多數共有人所同意，且客觀上
    對兩造亦無何特別不利之處，堪稱允當。
  3.從而，本院認附圖所示之方案應屬公平且適當，爰判決如主
    文第2 項所示。
  (四)末按分割共有物之訴，如共有人中有未受分配，或不能按其
    應有部分受分配者，得以金錢補償之，民法第824 條第3 項
    定有明文。又共有物之原物分割，依民法第825 條規定觀之
    ，係各共有人就存在於共有物全部之應有部分互相移轉，使
    各共有人取得各自分得部分之單獨所有權，故原物分割而應
    以金錢為補償者，倘分得價值較高及分得價值較低之共有人
    均為多數時，該每一分得價值較高之共有人即應就其補償金
    額對於分得價值較低之共有人全體為補償，並依各該短少部
    分之比例，定其給付金額，方符共有物原物分割為共有物應
    有部分互相移轉之本旨（最高法院85年台上字第2676號判例
    意旨參照）。查：依附圖所示方案分割結果，兩造各自分得
    之土地因面積大小、位置、臨路寬窄不一，其價值顯有差別
    ，故各共有人分得之土地實際價值，與其按應有部分就系爭
    土地之總價值所應分配之價值，尚有差距，依上揭說明，自
    應依民法第824 條第3 項之規定，互為補償，始符公允。本
    件依聲請由威名事務所審酌當地里鄰環境、交通情況、公共
    設施、使用現狀、經濟發展程度、房地產交易現況及各共有
    人實際分得面積等因素，鑑定結果認兩造依附圖所示方案為
    分割，其分割後實際分得之土地價值，相較於分割前應有部
    分價值，確有增減之情形，應以金錢互為補償如附表三所示
    ，有該公司估價報告書可憑，應屬適當可採。爰判命兩造間
    應相互補償之金額如附表三所示。
四、訴訟費用負擔之依據：民事訴訟法第78條、第80條之1 、第
    85條第1 項但書、第2 項。
中    華    民    國    98    年    12    月    16    日
                  民事第一庭  法  官  吳永梁
附表一：
┌─┬────────────────┬───────┐
│編│         共有人姓名             │應有部分及訴訟│
│號│                                │費用負擔之比例│
├─┼────────────────┼───────┤
│1 │亥○○                          │    6/100     │
├─┼────────────────┼───────┤
│2 │Ｈ○○○、Ｍ○○、Ｘ○○○○、陳│    5/100     │
│  │來有、丙○○、Ｉ○○、天○○、陳│ （公同共有） │
│  │保玲、地○○、Ｙ○○、Ｚ○○、謝│ （連帶負擔） │
│  │翔至、ｅ○○、ｄ○○、丁○○、周│              │
│  │美善、ａ○○、ｃ○○、ｂ○○○、│              │
│  │甲○○、ｈ○○、ｇ○○、ｉ○○、│              │
│  │Ｖ○○、Ｗ○○、己○○○○、蔡金│              │
│  │女、Ｕ○○、Ｔ○○              │              │
├─┼────────────────┼───────┤
│3 │子○○                          │    2/75      │
├─┼────────────────┼───────┤
│4 │辛○○                          │    2/75      │
├─┼────────────────┼───────┤
│5 │未○○                          │ 1369/100000  │
├─┼────────────────┼───────┤
│6 │Ｂ○○                          │    1/40      │
├─┼────────────────┼───────┤
│7 │Ｆ○○                          │    3/80      │
├─┼────────────────┼───────┤
│8 │Ｋ○○                          │    6/100     │
├─┼────────────────┼───────┤
│9 │Ｃ○○                          │    3/100     │
├─┼────────────────┼───────┤
│10│戌○○                          │    7/200     │
├─┼────────────────┼───────┤
│11│玄○○                          │    7/200     │
├─┼────────────────┼───────┤
│12│Ｑ○○                          │ 4731/100000  │
├─┼────────────────┼───────┤
│13│戊○○                          │   14/100     │
├─┼────────────────┼───────┤
│14│Ｄ○○                          │    3/100     │
├─┼────────────────┼───────┤
│15│宙○○                          │    7/200     │
├─┼────────────────┼───────┤
│16│黃○○                          │    7/200     │
├─┼────────────────┼───────┤
│17│酉○○                          │    7/200     │
├─┼────────────────┼───────┤
│18│Ｌ○○                          │    7/200     │
├─┼────────────────┼───────┤
│19│卯○○                          │    3/100     │
├─┼────────────────┼───────┤
│20│巳○○                          │    3/100     │
├─┼────────────────┼───────┤
│21│午○○                          │    3/100     │
├─┼────────────────┼───────┤
│22│辰○○                          │    3/100     │
├─┼────────────────┼───────┤
│23│Ｊ○○                          │    3/100     │
├─┼────────────────┼───────┤
│24│Ｇ○○                          │    1/80      │
├─┼────────────────┼───────┤
│25│寅○○                          │    1/150     │
├─┼────────────────┼───────┤
│26│癸○○                          │    1/150     │
├─┼────────────────┼───────┤
│27│壬○○                          │    1/150     │
├─┼────────────────┼───────┤
│28│丑○○                          │    1/150     │
├─┼────────────────┼───────┤
│29│Ｎ○○                          │   29/1000    │
├─┼────────────────┼───────┤
│30│Ａ○○                          │    1/40      │
└─┴────────────────┴───────┘
附表二：
┌──┬─────┬───────┐
│編號│共有人姓名│應有部分比例  │
├──┼─────┼───────┤
│1   │亥○○    │ 6000/41769   │
├──┼─────┼───────┤
│2   │戌○○    │ 3500/41769   │
├──┼─────┼───────┤
│3   │玄○○    │ 3500/41769   │
├──┼─────┼───────┤
│4   │Ｄ○○    │ 3000/41769   │
├──┼─────┼───────┤
│5   │酉○○    │ 3500/41769   │
├──┼─────┼───────┤
│6   │Ｌ○○    │ 3500/41769   │
├──┼─────┼───────┤
│7   │Ｂ○○    │ 2500/41769   │
├──┼─────┼───────┤
│8   │卯○○    │ 3000/41769   │
├──┼─────┼───────┤
│9   │Ｃ○○    │ 3000/41769   │
├──┼─────┼───────┤
│10  │Ｋ○○    │ 6000/41769   │
├──┼─────┼───────┤
│11  │未○○    │ 1369/41769   │
├──┼─────┼───────┤
│12  │Ｎ○○    │ 2900/41769   │
└──┴─────┴───────┘
以上正本係照原本作成。
如對判決上訴，應於判決送達後20日內向本院提出上訴狀。
中    華    民    國    98    年    12    月    16    日
                              書記官  陳美敏


司法院資訊處製作；財團法人民間司法改革基金會備份。
